【裁判字號】    97,訴,436
【裁判日期】    971211
【裁判案由】    遷讓土地
【裁判全文】
臺灣嘉義地方法院民事判決  97年度訴字第436號
原      告  甲○○
訴訟代理人  洪千雅律師
被      告  廣昌加油站企業有限公司
法定代理人  丙○○
訴訟代理人  乙○○
上列當事人間請求返還土地事件，本院於中華民國97年11月27日
言詞辯論終結，判決如下：
    主  文
被告應自坐落嘉義縣梅山鄉○○段一八九六號土地，暨其上建號
三九一號建物（即如附圖所示Ａ部分房屋及如附圖所示Ｂ部分加
油亭）遷出，及應將坐落上開土地如附圖所示Ｃ部分地上物（即
洗車機）移除；並返還上開土地及建物予原告。
被告應自民國九十七年二月五日起至返還第一項所示之土地及建
物止，按月給付原告新臺幣伍萬伍仟元。
訴訟費用由被告負擔。
本判決第一、二項於原告分別以新臺幣捌拾貳萬伍仟元、新臺幣
貳拾壹萬元為被告供擔保後，各得假執行。
    事實及理由
甲、程序事項：
壹、按不變更訴訟標的，而補充或更正事實上或法律上之陳述者
    ，非為訴之變更或追加，民事訴訟法第256條定有明文。本
    件原告起訴時訴之聲明第1項請求：被告應自原告所有嘉義
    縣梅山鄉○○段1896號土地，地目建，面積1,216平方公尺
    全部，及坐落上開土地391建號，門牌號碼為嘉義縣梅山鄉
    ○○村○鄰○○路78號一、二樓及加油亭全部遷出並返還上
    開土地及房屋予原告。嗣於民國97年11月17日以書狀更正聲
    明第1項為請求：被告應自原告所有嘉義縣梅山鄉○○段189
    6號土地，地目建，面積1,216平方公尺全部，及坐落上開土
    地391建號，門牌號碼為嘉義縣梅山鄉○○村○鄰○○路78號
    如附圖所示A部分面積81.30平方公尺一、二樓，及如附圖所
    示B部分加油亭面積147.92平方公尺，及如附圖所示C部分（
    洗車機位置）面積38平方公尺，全部遷出並返還上開土地及
    房屋予原告。並於97年11月27日當庭以言詞更正聲明第1項
    ：C部分位置上之洗車機應予移除。核其陳述，僅屬更正事
    實上或法律上陳述，非屬訴之變更或追加，所為更正聲明應
    為合法，合先敘明。
貳、本件被告經合法通知，未於最後言詞辯論期日到場，核無民
    事訴訟法第386條所列各款情形，爰依原告之聲請，由其就
    被告部分為一造辯論而為判決。
乙、實體事項：
壹、原告方面：
一、聲明：
(一)被告應自原告所有嘉義縣梅山鄉○○段1896號土地，地目建
    ，面積1,216平方公尺全部，及坐落上開土地391建號，門牌
    號碼為嘉義縣梅山鄉○○村○鄰○○路78號如附圖所示A部分
    面積81.30平方公尺一、二樓及如附圖所示B部分加油亭面積
    147.92平方公尺全部遷出，及應將如附圖所示C部分之洗車
    機移除，並返還上開土地及房屋予原告。
(二)被告應自民國97年2月5日起至交還前開土地及房屋之日止，
    按月給付原告新臺幣(下同)55,000元。
(三)訴訟費用由被告負擔。
(四)原告願供擔保請准宣告假執行。
二、陳述：
(一)被告公司於93年8月17日就原告所有、坐落嘉義縣梅山鄉○
    ○段1896號土地，地目：建，面積1,216平方公尺全部，及
    坐落上開土地門牌號碼為嘉義縣梅山鄉○○村○鄰○○路78
    號一、二樓辦公室等及加油亭全部（下稱系爭土地及建物）
    ，與原告訂立租賃契約，約定租賃期間自93年7月5日起至10
    8年7月4日止，每月租金55,000元，作為加油站經營之用，
    此有雙方簽訂之公證書及租賃契約書可稽。惟自96年12月5
    日起，被告作為給付租金之支票經提示後，遭退票而未如期
    給付，有退票理由單可稽。查兩造租賃契約（下稱系爭租賃
    契約）第8條約定，被告支付押金11萬元，而依民法第440條
    及土地法第100條第3款規定，被告自96年12月5日起即未支
    付租金，倘以該11萬元押租保證金抵償2個月租金後，迄今
    亦積欠租金達2個月以上，故原告於97年7月1日以存證信函
    通知被告應於5日內繳納積欠租金，且為終止租賃契約之意
    思表示，然被告於97年7月3日收受後仍置之不理。被告現仍
    繼續占有租賃物顯為無權占有，依據民法第455條、第767條
    起訴主張被告應將租賃標的物遷讓並交還原告。又為慎重計
    ，再以本起訴狀繕本之送達向被告為終止租約之意思表示。
(二)次按「依不當得利之法則請求返還不當得利，以無法律上之
    原因而受利益，致他人受損害為其條件，故其得請求返還之
    範圍，應以對方所受之利益為度，非以請求人所受損害若干
    為準，無權占有他人土地，可能獲得相當於租金之利益為社
    會通常之觀念」，最高法院著有61年度台上字1695號判例可
    資參照，是被告自系爭租賃契約終止後，就系爭土地及建物
    即屬無權占有，故原告另依據民法第179條不當得利之法律
    關係及系爭租賃契約第7條約定，請求自97年2月5日起至交
    還系爭土地及建物之日止相當於租金之損害。
三、證據：提出經濟部公司基本資料查詢結果、公證書及房屋租
    賃契約影本、退票理由單影本、存證信函影本、土地及建物
    登記謄本影本、96年度房屋稅繳款書影本、被告公司變更登
    記表各1紙、系爭土地及房屋現況照片7張。
貳、被告方面：
    被告未於最後言詞辯論期日到場，但曾於97年8月19日言詞
    辯論期日、本院97年10月2日履勘現場時及97年11月25日提
    出答辯狀，承認系爭土地及建物仍留有其所有之物品、加油
    器具及洗車機，對於其無權占有原告所有之系爭土地及建物
    等事實並不爭執，惟認原告應依石油供應商公告批發價格，
    購回被告於油槽內庫存油品，協助被告進行設備及財物遷出
    事宜，以便將系爭土地及建物返還原告，另認原告於訴訟期
    間要求被告按月給付之金額並無明確依據，且計算時間應自
    97年2月5日起至原告提出告訴日止，並聲明：原告之訴駁回
    ，訴訟費用由原告負擔。
參、本院之判斷：
一、按承租人租金支付有遲延者，出租人得定相當期限，催告承
    租人支付租金，如承租人於其期限內不為支付，出租人得終
    止契約。租賃物為房屋者，遲付租金之總額，非達二個月之
    租額，不得依前項之規定，終止契約。其租金約定於每期開
    始時支付者，並應於遲延給付逾二個月時，始得終止契約。
    民法第440條定有明文；又所有人對無權占有或侵奪其所有
    物者，得請求返還之，對於妨害其所有權者，得請求除去之
    ，亦為同法第767條所明文規定。經查：
  1.原告主張之上開事實，業據其提出經濟部公司基本資料查詢
    結果、被告公司變更登記表、系爭土地及建物登記簿謄本、
    96年度房屋稅繳款書影本、公證書及系爭租賃契約影本、退
    票理由單影本、存證信函及回執影本、系爭土地及建物現場
    照片7張等為證，並為被告所不爭執。且經本院會同嘉義縣
    竹崎地政測量人員到場勘測無訛，製有勘驗筆錄、附圖各1
    份在卷可稽，至於被告抗辯稱原告應依石油供應商公告批發
    價格，購回其於油槽內庫存油品，協助被告進行設備及財物
    遷出事宜等情，核不足以妨礙原告本件之請求，綜上證據調
    查結果，自堪信原告之主張為真實。
  2.兩造就系爭土地及建物成立租賃契約後，被告自96年12月5
    日起，即未依租賃契約之約定給付租金，遲付租金之總額已
    達2個月之租額，並遲延給付逾2個月，經原告以97年7月1日
    、嘉義忠孝路郵局第302號存證信函，催告被告應於5日內繳
    納積欠租金，並為逾期未繳即終止租賃契約之意思表示，而
    被告於97年7月3日收受後迄今仍未繳納等事實，有該存證信
    函及回執各1份在卷可證，且為被告所不爭執，是上開終止
    系爭土地及建物租賃契約之意思表示已送達於被告，則兩造
    間之系爭租賃契約業於限期期滿之翌日即97年7月9日合法終
    止，揆諸首揭說明，原告據此為由，主張終止兩造間之租賃
    契約，自屬有據，被告自該日起即應返還租賃物即系爭土地
    及建物予原告。從而，兩造間之系爭租賃契約既已終止，被
    告仍繼續占有系爭土地及建物即屬無權占有，則原告依民法
    第767條之規定，請求被告返還系爭土地及建物，為有理由
    ，應予准許。
二、次按承租人應依約定日期，支付租金；又無法律上之原因而
    受利益，致他人受損害者，應返還其利益，民法第439條前
    段、第179條前段分有明文；而無權占有他人土地，可能獲
    得相當於租金之利益為社會通常之觀念（參照最高法院61年
    度台上字第1695號判例）。查，系爭租賃契約約定租賃期間
    自93年7月5日起至108年7月4日止，每月租金55,000元，被
    告並支付押租保證金11萬元，而被告自96年12月5日起即未
    支付租金，以該11萬元押租保證金抵償2個月租金，則被告
    係自97年2月5日起至97年7月9日即終止租約日，即已積欠按
    月應給付之租金55,000元，並於終止租約後仍繼續無權占用
    系爭土地及建物之事實，業如前述，則被告於終止租約後仍
    繼續無權占用系爭土地及建物，係無法律上原因而受有利益
    ，原告並因此受有不能使用系爭土地及建物之損害，是就此
    部分原告自得依不當得利之法則，請求無權占有之被告返還
    其相當於租金之損害。故原告請求被告應自97年2月5日起至
    返還系爭土地及建物之日止，按月給付原告55,000元，為有
    理由，應予准許。
三、綜上所述，原告本於所有權管領權能，主張被告無權占有系
    爭土地及建物，妨害所有權等情可採，則原告依民法第767
    條之規定、系爭租賃契約之約定及同法第179條不當得利之
    法律關係，訴請被告應自系爭土地及建物全部遷出，及應將
    如附圖所示C部分之洗車機移除，並返還上開土地及建物予
    原告，暨請求自97年2月5日起至返還系爭土地及建物之日止
    ，按月給付原告55,000元，洵屬有據，應予准許。
肆、本判決原告陳明願供擔保，聲請准予宣告假執行，核無不合
    ，爰酌定相當擔保金額准許之。
伍、本件為判決之基礎已臻明確，兩造其餘攻擊防禦方法及未經
    援用之證據方法，經審酌後均不影響本判決之結果，爰不一
    一論駁，附此敘明。
陸、據上論結，本件原告之訴為有理由，依民事訴訟法第78條、
    第385條第1項前段、第390條第2項，判決如主文。
中    華    民    國    97    年    12    月    11    日
                  民一庭法  官  游悅晨
如對本判決上訴須於判決送達後20日內向本院提出上訴狀
以上正本係照原本作成
中    華    民    國    97    年    12    月    11    日
                        書記官  張富


司法院資訊處製作；財團法人民間司法改革基金會備份。
